# Ruumiandmete analüüs R-iga 2 {#r2}

Eelmisel korral vaatasime, kuidas R-iga lihtsamaid kaarte teha. See hõlmas 

- vajalike pakettide laadimist,  
- andmete sisselugemist,
- andmete filtreerimist,  
- andmete visualiseerimist.

Sel korral vaatame, kuidas teha R-is lihtsat rakendust, mis kuvaks kaarti vastavalt kasutaja valikutele. Siin tuleb osata pisut R-i (või juhendeid lugeda), aga mitte näiteks JavaScripti ega HTMLi.

R-is saab interaktiivsete rakenduste tegemiseks kasutada **[Shiny](https://shiny.rstudio.com/)** paketti. Kui sinu RStudios ei ole veel Shiny võimalust, tuleb pakett esmalt installida.

```{r, eval = F}
# Trüki konsooli
if(!"shiny" %in% rownames(installed.packages())) install.packages("shiny")

# Käsus kontrollitakse, kas shiny pakett sisaldub
# installitud pakettide nimede hulgas
# ning kui ei sisaldu (hüüumärki kasutatakse mingi tingimuse eitamiseks),
# siis installitakse.
```

Seejärel vali **`File` -> `New File` -> `Shiny Web App`**, anna oma rakendusele nimi (nt *kultuurimalestised* vmt) ning jäta rakenduse tüübi (*Application type*) valikuks *Single File*. See tähendab, et nii kasutajaliides (*ui* - see osa, mida kasutaja näeb ja mille abil rakendusega suhtleb) kui ka serveri loogika (*server* - see osa, mis vastavalt kasutaja valikutele tegelikult andmetega midagi teeb) on ühes R-i failis koos ning selle faili nimi on *app.R*.
*Multiple File* tähendaks, et ühes failis on kasutajaliidese osa ning teises serveri osa ning kui tahta rakendust kasutada, peavad olemas olema mõlemad failid. 
Kasutuses kahel variandil praktiliselt vahet ei ole.

Vali ka kaust, milles tahad oma rakendust hoida. Selle kausta sisse tekib omakorda kaust sinu rakenduse nimega (nt *kultuurimalestised*), mille sees on fail *app.R* ja mille sisse võiksid minna ka kõik rakenduses kasutatavad failid (nt tabelandmestikud, *shapefile*'id, pildid jm).

Avaneb fail **_app.R_**, kus on juba valmis põhi, mille sisse saad oma rakendust kirjutada. Vaikimisi põhi on tehtud [histogrammi](https://et.wikipedia.org/wiki/Histogramm) joonistamiseks. Vajuta rohelise noolekesega nupul *Run App*. Võid valida ka *Run in Viewer Pane*, et kuvada rakendust RStudio enda keskkonnas.
Kui tahad nüüd näha rakenduse endaga paralleelselt koodi, millega rakendus on tehtud, trüki konsooli `runExample("01_hello", display.mode = "showcase")`.  

Rakenduse minimaalne nõutud struktuur koosneb neljast osast ning näeb välja selline (trellidega on tähistatud kommentaarid):

```{r, eval = F}
# 1. Rakenduse töötamiseks vajaliku shiny paketi laadimine.
# Siin saab sisse lugeda ka teised paketid,
# vajalikud andmed ning neid andmeid vajadusel töödelda.
library(shiny) 

# 2. Kasutajaliides
ui <- fluidPage(
	# Siin saab defineerida, kuidas kasutajaliides välja näeb, sh
	# kus ja kuidas lasta kasutajal teha mingeid valikuid,
    # milliseid valikuid kasutaja teha saab 
	# (nt filtreerida algandmetest mingeid andmeid, 
    # muuta mingitel väljundi elementidel värvi, 
	# kujundeid, teksti suurust, väljundit salvestada jne),
	# milline on kasutaja valikute põhjal genereeritud väljund 
    # (nt kaart, tabel, joonis, tekst jne)
    # ja kus see paikneb.
    # fluidPage() teeb lehe, mis kohandub kasutaja brauseriakna suurusega,
    # fixedPage() teeb lehe, mis on vaikimisi 940 piksli laiune.
)

# 3. Serveri loogika
server <- function(input, output){
	# Siin saab defineerida, mida rakendus kasutaja valikute põhjal teeb 
	# ning kuidas soovitud väljundini jõuda, 
	# nt kui kasutaja valib A, siis tehakse väljund niisugustest andmetest,
	# kui kasutaja valib B, siis tehakse väljund naasugustest andmetest jne.
}

# 4. Rakenduse kokkupanemine
shinyApp(ui = ui, server = server)
```

Vaatame nüüd rakenduse struktuuri lähemalt ning teeme ise ühe lihtsa rakenduse, mis 

- võtaks sisendiks failid **_maakond_20201001.shp_** (polügoonid) ja **_kultuurimalestised.shp_** (punktid),
- laseks kasutajal valida, millist liiki mälestisi (ajalugu, arheoloogia, arhitektuur, kunst) punktidena kuvada ning millist piirkonda näidata (tervet Eestit või konkreetset maakonda).

Võid kasutada vaikimisi avatud rakenduse malli, ent kustuta sel juhul ära kommentaarid ning *ui*- ja *server*-funktsioonide sisu.

```{r, eval = F}
library(shiny)

ui <- fluidPage()

server <- function(input, output){}

shinyApp(ui = ui, server = server)
```

Aseta rakenduse kausta (kus on ka fail *app.R*) ka vajalikud failid (*maakond_20201001.shp* ja *kultuurimalestised.shp*).


## Pakettide laadimine ja andmete töötlemine

Kõigepealt võiks faili päisesse lisada kommentaarid (kõik #-märkidega read on kommentaarid) selle kohta, mida rakendus teeb, milliseid faile ja pakette kasutab ning kes ja millal on rakenduse teinud. Kommentaarid rakenduses kuskil näha ei jää ega ole rakenduse töötamise seisukohast olulised.

```{r, eval = F}
# See rakendus kuvab veebikaardi kultuurimälestistest.
#
# Rakenduse sisendfailideks on
# maakond_20201001.shp ja kultuurimalestised.shp.
#
# Rakendus kasutab pakette shiny, sf ja tidyverse (sh ggplot2).
#
# Maarja-Liisa Pilvik
# 7.12.2020
```

Järgmiseks laadime rakenduse töötamiseks vajalikud paketid. Kuna vaikimisi avaneval rakendusel pole aimugi, mida rakendusega päriselt tegema hakatakse, on tema ainukeseks nõudeks see, et *shiny* pakett oleks installitud ja laaditud.  
Meie laadime lisaks `shiny`-paketile ka paketid `sf` ja `tidyverse`.

```{r, eval = F}
# 1. Laadime paketid ja loeme sisse andmed ----
library(shiny) # vajalik rakenduse töötamiseks
library(sf) # vajalik ruumiandmete sisselugemiseks ja analüüsiks
library(tidyverse) # sisaldab paketti ggplot2 (visualiseerimiseks) ning 
# dplyr ja tidyr (andmetöötluseks)
```

Loeme sisse ka rakenduses kasutatavad andmed ning töötleme neid selleks, et saada sobivam failistruktuur.

```{r, eval = F}
# Loeme andmestikud sisse (las need olla rakenduse kaustas).
maakonnad  = st_read("./andmed/maakond_lihtsustatud.gpkg")
malestised = st_read("./andmed/kultuurimalestised.gpkg")

# Teeme kultuurimälestiste laiast tabelist 
# (mälestiste liigid eraldi tulpades, st KUNST: Y-N, ARHITEKTUUR: Y-N jne) 
# samanimelise pika tabeli, kus oleks 
# ainult üks tulp mälestiste liikidega (LIIK: KUNST, ARHITEKTUUR, ...).
malestised <- gather(malestised, # andmestik, mida muuta
                     key = LIIK, # vanade tulpade nimed uude tulpa LIIK
                     value = yesno, # vanade tulpade väärtused uude tulpa yesno
                     AJALUGU:KUNST) %>% # vanad tulbad ise
    filter(yesno == "Y") %>% # jäta alles ainult read, kus yesno väärtus on "Y"
    select(-yesno) # seejärel viska yesno tulp andmestikust välja

# Muudame mälestiste liikide väärtused (nt ARHEOLOOGI) ilusamaks (nt Arheoloogia).
malestised$LIIK <- recode(malestised$LIIK, # muudame tulpa "LIIK"
                          AJALUGU = "Ajalugu", 
                          ARHEOLOOGI = "Arheoloogia", 
                          ARHITEKTUU = "Arhitektuur", 
                          KUNST = "Kunst")

```

## Kasutajaliides

Edasi tuleb kasutajaliidese (*ui*) osa, mis määrab ära selle, kuidas kasutaja rakendust näeb. Kasutajaliides moodustub hierarhilistest funktsioonidest (funktsioonid tähistatud sulgudega, mille sees täpsustatakse funktsioonide argumente).  
Meie teeme lihtsa kasutajaliidese, kus on  

- rakenduse pealkiri;
- külgribamenüü, kus saab valida
	+ märkeruutudega menüüs kuvatavate mälestiste liigid,
	+ rippmenüüs maakonna, kuhu kaardil sisse suumida;
- väljundi ala, kus näidatakse kasutaja valikutest sõltuvalt kaarti.

```{r, eval = F}
# 2. Defineerime kasutajaliidese (user interface ehk ui) ----
ui <- fluidPage( # vaade, mis kohandub kasutaja brauseriakna suurusega
    
    # Rakenduse pealkiri
    titlePanel("Eesti kultuurimälestised"),
    
    # Valime vaates sellise elementide paigutuse,
    # mis koosneb külgrgibamenüüst ja väljundist
    sidebarLayout(
        # külgribamenüüs on
        sidebarPanel( 
            checkboxGroupInput( # märkeruutudega menüü, kus:
                inputId = "liik", # suvaline nimi, millega menüüd tähistada
                label = "Vali mälestiste liik", # kuvatav juhendtekst
                choices = unique(malestised$LIIK)), # liigid ise
            selectInput( # rippmenüü,kus: 
                inputId = "maakond", # suvaline nimi, millega menüüd tähistada
                label = "Vali maakond", # kuvatav juhendtekst
                choices = c(unique(maakonnad$MNIMI), "Kõik maakonnad"), # maakonnad
                selected = "Kõik maakonnad", # vaikimisi valitud kõik
                multiple = FALSE)), # mitut korraga valida ei saa
            
        # väljundiks on
        mainPanel( 
            plotOutput( # joonis, kus:
                outputId = "kaart")) # suvaline nimi, millega joonist tähistada
        )
)
``` 

## Server

Järgmiseks defineerime selle, mis juhtub, kui kasutaja mingeid valikuid teeb.
Teeme nii, et rakenduse avamisel kuvatakse kasutajale lihtsalt ilma mälestisteta Eesti maakondade kaart ning kaarti uuendatakse vastavalt sellele, millised andmed (kultuurimälestiste liigid) valitakse ning millisesse piirkonda tahetakse sisse suumida.

Kasutajaliidese `Input`-klassi elementidele viidatakse serveriosas dollarimärgi ja omistatud id-ga kujul `input$...` (nt `input$liik` või `input$maakond`). `Output`-klassi elementidele kujul `output$...` (nt `output$kaart`).  

```{r, eval = F}
# 3. Defineerime serveri loogika ehk selle, mida rakendus teeb ----
server <- function(input, output){
    
    # Kasutajaliidese väljundi (output) koha peale 'kaart'
    output$kaart <- renderPlot({ # tehakse joonis,
        
        # mille sisendandmed sõltuvad kasutaja valikutest
        # mälestiste kihil
        andmed <- filter(malestised, # filtreeri mälestistest need read, kus
                         LIIK %in% input$liik) # liik vastab kasutaja valikutele
        
        # ja suumimine sõltub kasutaja valikutest 
        # maakondade kihil
        suum <- if(input$maakond == "Kõik maakonnad") # kui valitud on kõik
                  st_bbox(maakonnad) # siis võta terve maakondade kihi piirid
                else # vastasel juhul
                  st_bbox(maakonnad %>% # võta piirid ainult
                          filter(MNIMI == input$maakond)) # valitud maakonnast
        
        
        # Kui sisendandmed ja suumi tase valitud, tee ggplotiga joonis, kus
        ggplot() +
            # on alati maakondade kiht (ei sõltu kasutaja valikutest)
            geom_sf(data = maakonnad) + 
            # ning mälestiste kiht (sõltub kasutaja valikutest)
            geom_sf(data = andmed, # valikutest tulenevad andmed
                    aes(shape = LIIK, color = LIIK), # kuju ja värv liigi järgi
                    alpha = 0.3, # punktide väljapaistvus 30%
                    size = 3) + # punktide suurus 3
            # suumi sisse vastavalt kasutaja valikutele maakondade sisendis
            coord_sf(xlim = c(suum["xmin"], suum["xmax"]),
                     ylim = c(suum["ymin"], suum["ymax"])) +
            # lisa kaardile pealkiri vastava maakonna nimega
            labs(title = input$maakond) +
            # kuva kaarti mustvalge teemaga
            theme_bw() +
            # aseta legend kaardi alla
            theme(legend.position = "bottom")
    })
    
}
```
		
## Rakenduse kokkupanemine

Kõige lõpuks on vaja rakendus kasutajaliidesest ja serverist kokku panna.

```{r, eval = F}
# 4. Paneme rakenduse kokku ----
shinyApp(ui = ui, server = server)
```
	
Jooksutame rakendust ning vaatame, mis saab.

Meie rakendus teeb oma töö ära, ent on nii kujunduselt kui ka kasutusmugavuse mõttes üsna algeline. Shinys saab aga muuta ja lisada veel lugematul hulgal asju, parandada rakenduse kiirust jne. Hea samm-sammulise sissejuhatuse rakenduste tegemisse leiab [siit](https://shiny.rstudio.com/tutorial/#written-tutorials).

## Rakenduse jagamine

Shiny rakendusi saab jagada ainult kas lokaalselt (*app.R* + selle juurde kuuluvad failid) või üles laadituna serverisse, kuhu on installitud ka R ja *[Shiny Server](https://rstudio.com/products/shiny/download-server/)* (viimast saab installida ainult Linuxis). See tähendab, et tavalist HTML-faili Shiny rakendusest otse teha ei saa, sest JavaScript ei tea, mida R-i kooditükkidega pihta hakata.
Küll aga saab rakenduse üles laadida näiteks **_[shinyapps.io](https://www.shinyapps.io/)_** serverisse ning lisada rakenduse seejärel *iframe*'i abil mõne teise (HTMLis) veebilehe sisse.
*Shinyapps.io* pakub Shiny rakenduste majutuse teenust, kusjuures tasuta saab üles laadida kuni 5 rakendust ja neid ei tohi serveris ühes kuus aktiivselt kasutada rohkem kui 25 tundi.

Rakenduse laadimiseks serverisse tuleb esmalt teha endale *shinyapps.io* kasutaja, logida sisse ning valida seejärel  *Account* -> *Tokens*.
Samal ajal installi endale R-is pakett `rsconnect` ja laadi see. 

```{r, eval = F}
install.packages("rsconnect")
library(rsconnect)
```

Nüüd vali *shinyapps.io* lehel *Tokens* alamlehel *Show* -> *Copy to clipboard*, kopeeri esitatud kood ning tee RStudio konsoolis paremklikk -> *Paste* või vajuta *Ctrl+V*. Nii ühendad lokaalselt installitud R-i ja enda kasutaja *shinyapps.io* serveris.

Rakenduse üleslaadimiseks trüki konsooli `deployApp()` ning anna argumendiks selle kausta teekond, kus rakendus on (juhul, kui rakendus on kaustas, mida näitab funktsioon `getwd()`, piisab lihtsalt kausta nimest).

```{r, eval = F}
deployApp("kultuurimalestised")
```

Selle tulemusel avaneb lõpuks lehekülg `https://sinukasutajanimi.shinyapps.io/rakendusenimi/`.  
Vaata täpsemalt [siit](https://shiny.rstudio.com/articles/shinyapps.html).

Üles laaditud rakenduse saab panna *iframe*-i abil HTML-faili.
Näiteks siin on ülalpool tehtud rakendus:  

<iframe src="https://vallakohtudmorf.shinyapps.io/kultuurimalestised/" width = "100%" height="500" style="border:none;"></iframe>

Vaata rohkem näiteid [siit](https://shiny.rstudio.com/gallery/).