---
title: "api_test"
author: "Andres Kimber"
date: "08/11/2020"
output: html_document
---

Testin API kasutamist läbi R'i, et saaks otse andmeid alla laadida. 
Juhend lehelt https://www.dataquest.io/blog/r-api-tutorial/


```{r}
library(httr)
library(jsonlite)
res = GET("http://api.open-notify.org/astros.json")
res
rawToChar(res$content)
data = fromJSON(rawToChar(res$content))
names(data)
data$people
res = GET("http://api.open-notify.org/iss-pass.json", query = list(lat = 40.7, lon = -74))
res
```

Test MKA apiga 

Ei saa aru, kuidas peaks neid väärtusi määrama koodis. Praegu olen aadressi vaadanud inimloetavalt lehelt https://register.muinas.ee/rest/v1/browser.php
Võtan kõikide mälestiste data. Määrata tuleb limit, et võtaks kõik asjad, mitte default ainult 20. 
```{r}
res = GET("https://register.muinas.ee/rest/v1/monuments?",
          query = list(
              limit = 100
          ))
# res
# res$times
# rawToChar(res$content)
monuments = fromJSON(rawToChar(res$content))

```

Vaatan ka arhiivi materjal

```{r}
res_archival = GET("https://register.muinas.ee/rest/v1/archivalmaterials?",
                   query = list(
                       limit = 20
                   ))
res_archival
archival_material = fromJSON(rawToChar(res_archival$content))
```


Vaatan ka regulation and directive listi

```{r}
res_regu = GET("https://register.muinas.ee/rest/v1/ertlinks?")
res_regu
regu_and_dir = fromJSON(rawToChar(res_regu$content))
regu_and_dir[1,]
```